ACORDAO-COMPLETO-2347509

ACÓRDÃO 2679/2019 ATA 8/2019 - PRIMEIRA CÂMARA

VISTOS, relatados e discutidos estes autos que tratam de tomada de contas especial instaurada pelo Ministério da Cultura, por intermédio da Secretaria de Fomento e Incentivo à Cultura, tendo em vista a ocorrência de supostas irregularidades na utilização de recursos captados pelo Sr. Jonas Gadelha de Andrade Bento, na forma de doações ou patrocínios, sob a égide da Lei 8.313/1991 (Lei de Incentivo à Cultura) ,
ACORDAM os Ministros do Tribunal de Contas da União, reunidos em sessão da Primeira Câmara, ante as razões expostas pelo Relator, em:
9.1. rejeitar parcialmente as alegações de defesa apresentadas pelo Sr. Jonas Gadelha de Andrade Bento, em relação às despesas não comprovadas na prestação de contas, conforme a letra “b” do item 2 do ofício de citação;
9.2. fixar novo e improrrogável prazo de quinze dias, a contar da notificação, com fundamento no art. 12, §§ 1º e 2º, da Lei 8.443/1992 e art. 202, §§ 2º e 3º, do Regimento Interno, para que o responsável efetue e comprove, perante este Tribunal, o recolhimento das quantias a seguir especificadas aos cofres do Fundo Nacional de Cultura, atualizada (s) monetariamente a partir das datas indicadas até a data do efetivo recolhimento, na forma prevista na legislação em vigor:
	VALOR ORIGINAL (R$) 
	DATA DA OCORRÊNCIA

	4.600,00
	9/3/2012

	750,44
	20/6/2012

	16,15
	28/6/2012

	1.520,02
	4/7/2012

	470,77
	19/7/2012

	157,84
	31/7/2012

	520,00
	31/7/2012

	513,75
	31/7/2012

9.3. informar o Sr. Jonas Gadelha de Andrade Bento de que a liquidação tempestiva do débito atualizado monetariamente saneará o processo e permitirá que as contas sejam julgadas regulares com ressalva, dando-lhe quitação, nos termos do § 4º do art. 202 do Regimento Interno do TCU, ao passo que a ausência dessa liquidação tempestiva levará ao julgamento pela irregularidade das contas, com imputação de débito a ser atualizado monetariamente e acrescido de juros moratórios nos termos do art. 19 da Lei 8.443/1992, bem como à aplicação da multa prevista no art. 57 da mesma Lei 8.443/1992.

Tomada de contas especial instaurada pelo Ministério da Cultura, por intermédio da Secretaria de Fomento e Incentivo à Cultura, tendo em vista a ocorrência de supostas irregularidades na utilização de recursos captados pelo Sr. Jonas Gadelha de Andrade Bento, na forma de doações ou patrocínios, sob a égide da Lei 8.313/1991 (Lei de Incentivo à Cultura).

Primeira Câmara

Ministério da Cultura; Secretaria de Fomento e Incentivo Fomento à Cultura.

3. Responsável: Jonas Gadelha de Andrade Bento (XXX.932.147-XX).

13.1. Ministros presentes: Walton Alencar Rodrigues (Presidente), Benjamin Zymler (Relator), Bruno Dantas e Vital do Rêgo.

BENJAMIN ZYMLER

Cuidam os autos de tomada de contas especial instaurada pelo Ministério da Cultura, por intermédio da Secretaria de Fomento e Incentivo à Cultura, tendo em vista a ocorrência de supostas irregularidades na utilização de recursos captados pelo Sr. Jonas Gadelha de Andrade Bento, na forma de doações ou patrocínios, sob a égide da Lei 8.313/1991 (Lei de Incentivo à Cultura) .
2.	Por meio da Portaria 20/2010, de 18/1/2010, o Ministério da Cultura aprovou o Projeto “Circulação da Peça PLAY”, cadastrado no Programa Nacional de Apoio à Cultura - PRONAC sob o nº . 094106, nos termos da proposta apresentada pelo referido proponente.
3.	Para a consecução do objeto, foi autorizada a captação de R$ 318.742,67, de 19/1/2010 a 15/4/2010, tendo o prazo final sido posteriormente prorrogado para 31/12/2012. Ao final, foram arrecadados R$ 200.000,00, com desbloqueio do montante em 24/12/2010 (peça 1, p. 46-48) .
4.	Na fase interna da tomada de contas especial, o Sr. Jonas Gadelha de Andrade Bento solicitou a alteração do projeto cultural para realizar a peça teatral intitulada “Sala de Estar” (peça 1, p. 54) , o que foi rejeitado pelo Ministério da Cultura, haja vista o disposto no art. 60, da Instrução Normativa 1, de 5/10/2010 (peça 1, p. 102) . 
5.	A despeito disso, o proponente apresentou prestação de contas de espetáculo distinto do aprovado, denominado "Circulação da Peça Play - Anticorpos" (peça 1, p. 128-134) , o que gerou a reprovação das contas e a imputação de débito ao responsável, correspondente ao valor total captado, tendo em vista a não execução do objeto e dos objetivos do projeto cultural (peça 1, p. 136-137 e p.142-143) .
6.	A Controladoria Geral da União (CGU) emitiu relatório e certificado de auditoria opinando pela irregularidade das contas. Após o parecer do dirigente do órgão de controle interno, o processo foi remetido ao Ministro de Estado da Cultura, que tomou conhecimento das conclusões anteriores e enviou o feito a esta Corte de Contas.
7.	No âmbito desta Corte de Contas, autorizei a citação do Sr. Jonas Gadelha de Andrade Bento, na qualidade de proponente do projeto, para que apresentasse alegações de defesa e/ou recolhesse a quantia designada, “em decorrência da não comprovação da boa e regular aplicação dos recursos captados em função da execução do projeto aprovado pelo Ministério da Cultura (PRONAC 094106) , por intermédio da Secretaria de Fomento e Incentivo à Cultura”.
8.	Tendo em vista os elementos apresentados pelo responsável, a SECEX/RJ, em juízo preliminar, entendeu que a prestação de contas, embora não previsse exatamente o evento original, continha indícios de realização de um espetáculo cultural com circulação pelas mesmas cidades e com financiamento de recursos captados em conformidade com a Lei Rouanet.
9.	Diante da possibilidade de eventualmente qualificar a ocorrência como desvio de objeto, a unidade técnica alvitrou a realização de prévia diligência ao Ministério da Cultura, para que o órgão emitisse pronunciamento conclusivo acerca dos seguintes pontos:
	“a.1) comprovação da boa e regular aplicação dos recursos captados (Pronac 094106) na realização da peça “Anticorpos”, por meio da análise da prestação de contas enviada ao MinC em 27/12/2012; e
	a.2) avaliação da compatibilidade do espetáculo teatral “Anticorpos" com as diretrizes do Programa Nacional de Apoio à Cultura (Pronac) , conforme dispõe a Lei 8.313/1991;”
10.	O Ministério da Cultura apresentou resposta, relatando as seguintes ocorrências na execução dos recursos em exame:
	a) ausência de comprovantes de despesas nos autos;
	b) recolhimentos efetuados cujos fatos geradores não foram devidamente identificados, não tornando possível correlacioná-los com os itens da Planilha Orçamentária aprovada;
	c) comprovantes de despesas com dados ilegíveis;
	d) itens não previstos na planilha orçamentária aprovada, infringindo o § 4º do art. 90, da Instrução Normativa MinC n. 1/2017;
	e) comprovantes de despesas que não permitem inferir a quais rubricas aprovadas na Planilha Orçamentária enquadram-se os valores gastos;
	f) notas fiscais em que não consta data de emissão;
	g) realização de despesas referentes a taxas bancárias, multas, juros ou correção monetária, contrariando o disposto no inciso VII do artigo 45 da Instrução Normativa MinC n. 1/2017; e
	h) execução de mais de cinco serviços por parte de um mesmo credor sem que o proponente enviasse declaração com pelo menos mais duas cotações de preço que demonstrasse ser essa a opção de maior economicidade para a execução do projeto, conforme exige o inciso XIV do Art. 45 da Instrução Normativa MinC n. 1/2017.
11.	No tocante à disseminação dos valores culturais com a peça “Anticorpos”, o órgão reconheceu que o espetáculo teatral “ (...) encontra-se em compatibilidade com as finalidades da Lei Rouanet”. Ademais, assinalou, ainda, que o responsável teria executado até mais do que foi previsto inicialmente, visto que “ (...) o proponente realizou apresentações teatrais em sete capitais brasileiras a preços populares, promoveu bate-papos entre os atores do espetáculo e o público após cada apresentação e comercializou a entrada a preços abaixo do pactuado”. 
12.	Ao final, o órgão informou que, apesar de as finalidades culturais terem sido cumpridas, “9...) a reprovação do projeto em tela deveu-se a alteração do conteúdo do produto cultural, o que fere o disposto no art. 60 da IN n° 01/2010/MinC (vigente à época de execução do projeto) , que preceitua que ‘não será permitida a alteração de objeto ou objetivos de produto cultural aprovado’”.
13.	Diante dos elementos acostados nos autos, determinei a realização de nova citação do proponente, nos termos propostos pela então denominada Secex/RJ, transcritos a seguir:
	“ (...) em decorrência da não comprovação da boa e regular aplicação dos recursos captados em função da execução do projeto aprovado pelo Ministério da Cultura (Pronac 094106) , por intermédio da Secretaria de Fomento e Incentivo à Cultura, como também das ocorrências consignadas pelo Ministério da Cultura, no âmbito da análise financeira da documentação encaminhada pelo responsável a título de prestação de contas da execução da peça “Anticorpos” (peça 22) , resumidas nos seguintes termos:
	a) ausência de comprovantes de despesas nos autos;
	b) recolhimentos efetuados cujos fatos geradores não foram devidamente identificados, não tornando possível correlacioná-los com os itens da Planilha Orçamentária aprovada;
	c) comprovantes de despesas com dados ilegíveis;
	d) itens não previstos na planilha orçamentária aprovada, infringindo o § 4º do art. 55 da Instrução Normativa MinC n. 1/2010, vigente à época da avença;
	e) comprovantes de despesas que não permitem inferir a quais rubricas aprovadas na Planilha Orçamentária enquadram-se os valores gastos;
	f) notas fiscais em que não consta data de emissão;
	g) realização de despesas referentes a taxas bancárias, multas, juros ou correção monetária, contrariando o disposto no inciso IX do artigo 24 da Instrução Normativa MinC n. 1/2010; e
	h) execução de mais de cinco serviços por parte de um mesmo credor sem que o proponente enviasse declaração com pelo menos mais duas cotações de preço que demonstrasse ser essa a opção de maior economicidade para a execução do projeto, conforme exige o § 1º do art. 24 da Instrução Normativa MinC n. 1/2010.”
14.	A Secex/TCE, que assumiu a responsabilidade pelo processo, analisou os elementos trazidos pelo Sr. Jonas Gadelha de Andrade Bento, na forma da instrução transcrita parcialmente a seguir, com os ajustes de forma que entendi pertinentes (peça 71) :
“14.	Em cumprimento ao Despacho do Ministro-Relator (peça 26) , foi promovida nova citação do Sr. Jonas Gadelha de Andrade Bento, mediante o Ofício n. 0343/2018 (peça 28) , datado de 26/2/2018. O responsável tomou ciência do Ofício que lhe foi remetido, tendo apresentado alegações de defesa à peça 29 e documentos comprobatórios às peças 30-68, passando-se, a seguir, à respectiva análise. 
14.1 	Ausência de comprovantes fiscais de algumas despesas, totalizando o montante de R$ 11.343,75 - As justificativas do responsável são as seguintes: 
a) R$ 4.600,00 – cachê pago à atriz coadjuvante da peça, por meio da empresa Cine Crocodilo Produções e Eventos Ltda., conforme comprova a Nota Fiscal anexa (DOC. 01 à peça 30) . Para confirmar o alegado, o Defendente protesta pelo prazo de 05 (cinco) dias para juntar aos autos o recibo emitido pela atriz, declarando ter recebido da empresa Cine Crocodilo os valores indicados. À peça 68, o responsável apresenta dois recibos de pagamento nos valores de R$ 4.666,66, um assinado pela atriz Luciana Meier Serrou Camy, e outro assinado pelo diretor Patrick Sampaio. 
b) R$ 1.260,00 – valor pago em 20/06/2012 ao Hotel Vila Velha Ltda. (CNPJ/MF nº 13.563.903/0001-22) , para alojamento da equipe de produção e elenco, conforme comprova a Nota Fiscal sob nº 2012457 anexa (DOC. 02 à peça 31) . 
c) R$ 850,00 – valor pago em 06/07/2012 ao Teatro Capiba – Casa Amarela – em Recife, para a realização da peça. Para comprovar a despesa, o defendente junta cópia do cheque emitido, sua compensação e os borderôs emitidos pelo Teatro Capiba poucos dias após o pagamento dos valores (DOCs. 03 a 06 às peças 32-35) . 
d) R$ 1.400,00 – valor pago em 12/07/2012 à empresa LBR Viagens e Eventos Ltda. ME., CNPJ/MF sob nº 13.309.807/0001-52. Nesta data, os atores e equipe perderam o voo e o produtor teve que realizar este pagamento extraordinário, conforme Nota Fiscal nº 37 anexa (DOC. 07 à peça 36) . 
e) R$ 1.000,00 – valor pago em 24/07/2012 à empresa KARYNNA MARIA SPINELLO CÉSAR ME, CNPJ/MF sob nº 14.865.971/0001-09, tendo em vista a necessidade de se contratar uma produtora local para viabilizar a apresentação, conforme Nota Fiscal sob nº 55 anexa (DOC. 08 à peça 37) . 
f) R$ 1.200,00 – transferência bancária realizada em 30/07/2012 à empresa EDUARDO AREAS LYRA ME, CNPJ/NF sob nº 07.768.885/0001-12, para o transporte do elenco e equipe feito em Natal, RN, conforme Nota Fiscal e cartão de CNPJ da empresa anexos. (DOCs 09 e 10 às peças 38-39) 
g) R$ 520,00 e R$ 513,75 – despesas realizadas com taxis em Belo Horizonte cujos comprovantes foram extraviados.
Análise: O responsável comprovou a maior parte das despesas, mantendo-se débito pelos valores não comprovados de R$ 4.600,00 em 9/3/2012 (cheque 850007) , uma vez que o recibo apresentado pela atriz à peça 68 tem valor diferente (R$ 4.666,66) e é de outra data (23/7/2012) , além dos valores de R$ 520,00 e 513,75, referentes aos cheques 850068 e 850074, pagos em 31/7/2012, tendo em vista a infração às normas regulamentares, as quais obrigam a comprovação da aplicação dos recursos captados (IN 1/2010 MinC, art. 73) .  
14.2	Despesas com fatos geradores não identificados, totalizando o montante de R$ 250,96 - Com relação a esta ocorrência, tendo em vista o ínfimo valor e a irregularidade meramente formal em não indicar a data exata do fato gerador no Recibo de ISS e no Documento de Arrecadação Municipal/ISS, requereu o responsável a aprovação da despesa, ainda que com ressalvas. 
Análise: As justificativas podem ser acatadas. Os valores são derivados de pagamentos de ISS de R$ 210,00, R$ 12,56 e R$ 28,40, apresentados na Relação de Pagamentos como despesas pagas em 29/6/2012, 6/6/2012 e 7/6/2012, às Prefeituras de Belém e Natal, no entanto, estão sem comprovação, todavia, há que se vislumbrar que foram realizados os espetáculos teatrais nas respectivas cidades. Uma vez vislumbrados os objetivos alcançados, desconsidera-se as despesas realizadas com ISS, de pequena monta, considerando falhas formais na prestação de contas.  
14.3 	Despesas com dados ilegíveis, totalizando o montante de R$ 100,99 - Com relação a esta ocorrência, tal como a anterior, tendo em vista o seu ínfimo valor e diante do cumprimento integral do objeto além do que foi inicialmente proposto, requer-se a aprovação dos gastos, ainda que com ressalvas. 
Análise: Considerando a impropriedade relativa aos comprovantes apresentados (ilegibilidade) , e que se referem a pequenos valores, acolhem-se as alegações, não se deixando de registrar que as normas regulamentares obrigam a comprovação da boa e regular aplicação dos recursos (IN 1/2010 MinC, art. 72 e 73) .  
14.4	Despesas com itens não previstos na planilha orçamentária relativos à alimentação, refeição, lanche, totalizando o montante de R$ 6.198,66. – Argumenta a parte que desde a IN 01/2012 do MinC, vigente à época em que a prestação de contas foi realizada, até os dias atuais, nos termos da IN 05/2017, é vedada a realização de despesas com recepções, festas, coquetéis, serviços de buffet ou similares, excetuados os gastos com refeições dos profissionais quando necessários à consecução dos objetivos da proposta. Nessa linha, questiona-se: como um espetáculo teatral com quatro atores e equipe de produção, que circulou pelas cidades de Belo Horizonte, Brasília, Salvador, Recife, Natal, Fortaleza e Belém, pode ser realizado sem que as pessoas físicas envolvidas no projeto possam realizar suas refeições? Expôs a parte que a maior parte das ocorrências sequer ultrapassa R$ 50,00, o que mostra a razoabilidade dos gastos realizados durante a turnê, para alimentação, refeição e cafés consumidos pelo elenco e equipe, sendo desarrazoada a devolução, tendo em vista o integral cumprimento do objeto, acima do previsto na proposta cultural, com despesas absolutamente legítimas e justas, destinadas aos almoços realizados pelas pessoas físicas envolvidas na produção da peça, em absoluta consonância com a parte final do inc. VI, do art. 28 da IN 01/2012 do MinC. 
Análise: Considerando a autorização de gastos com refeições dos profissionais na IN 01/2010/MinC (art.24, VI) , quando necessário à consecução dos objetivos da proposta, e os baixos valores individuais envolvidos, podem ser acatadas as alegações de defesa. 
14.5 	Despesas sem identificação de rubrica no montante de R$ 52.799,36 – As justificativas são apresentadas a seguir:
a) R$ 20.000,00 - Serviços de captação ao projeto, conforme Nota Fiscal anexa (DOC. 11 à peça 40) ;
b) R$ 4.666,66 - Pagamento ao diretor da peça, por meio da empresa Cine Crocodilo Produções, conforme indica a Nota Fiscal anexa (DOC. 12 à peça 41) . Para confirmar o alegado, o Defendente protesta pelo prazo de 05 (cinco) dias para juntar aos autos o recibo emitido pelo diretor, declarando ter recebido da empresa Cine Crocodilo os valores indicados;
c) R$ 16.000,00 - Pagamento realizado ao roteirista da peça, Sr. Bruno, equivalente à cerca de 10% do valor captado para a produção, conforme Nota Fiscal anexa (DOC. 13 à peça 42) ;
d) R$ 1.900,00 - Locação de teatro em Belém do Pará para execução da peça nessa cidade, conforme comprova o Contrato de Cessão Onerosa do Espaço, a Nota Fiscal e os borderôs anexos (DOC. 14 a 17 – peças 43-47) ;
e) R$ 162,00 - Pagamento de serviços gerais prestados pelo Sr. Acelino no dia 14/07/2012 para a apresentação da peça no Teatro ICBA, em Salvador, conforme Recibo anexo (DOC. 18 à peça 48) ;
f) R$ 200,00 - O recibo não foi localizado;
g) R$ 3.760,00 - Serviços de agenciamento de veiculação de publicidade e propaganda para divulgação da peça, conforme comprova a Nota Fiscal anexa (DOC. 19 à peça 49) ;
h) R$ 6.111,36 - Serviços de montagem da cenografia e produção da peça, conforme demonstra a Nota Fiscal anexa (DOC. 20 à peça 50) ;
Análise: As alegações de defesa podem ser acatadas, considerando a comprovação da maior parte das despesas. Quanto ao recibo de R$ 200,00 não localizado, o MinC informou se tratar da despesa constante do item 135 da Relação de Pagamentos, referente ao Teatro Jose de Alencar, todavia, verificou-se que o valor de R$ 200,00 é referente ao gasto com a empresa Supertaxi (item 131 da Relação de Pagamentos e não 135) , verificando-se falhas na identificação da despesa e impropriedades formais na prestação de contas. 
14.6        Notas sem data de emissão e despesas com taxas bancárias, totalizando o valor de R$ 66,00 - Com relação a esta ocorrência, tendo em vista o seu ínfimo valor e diante do cumprimento integral do objeto além do inicialmente previsto, requer-se a aprovação dos gastos, ainda que com ressalvas. 
Análise: Alegações de defesa acatadas, considerando-se impropriedades formais e pequenos valores envolvidos, entretanto, não se deixa de observar que as normas regulamentares vedam a realização de taxas bancárias (IN 1/2010, art.24 IX) .    
14.7.         Mais de 5 (cinco) contratações realizadas com a empresa “Crocodilo Produções”, sem cotação de preços, totalizando o montante de R$ 117.565,97 -  O proponente alega a enorme informalidade do mercado de trabalho, sendo que os atores, atrizes, roteirista, Diretor Artístico etc. não possuíam empresas individuais abertas e, assim, seus cachês foram pagos via empresa “Cine Crocodilo Produções”. Portanto, em que pese haver Notas Fiscais emitidas à empresa, totalizando o valor acima, o destino final de tais montantes se deu com o pagamento dos cachês do corpo artístico envolvido, não havendo qualquer sentido se cogitar, na hipótese, a realização de cotação de preços. Cita-se a exceção do art. 25 da Lei nº 8.666/93 (Lei de Licitações) , não se devendo exigir cotação de preços na medida em que os “prestadores de serviço”, in casu, são partes essenciais ao próprio cumprimento do objeto e de sua execução, conforme descrito na proposta cultural.  Pondera que os valores foram efetivamente aplicados em seu objeto, configurando-se enriquecimento ilícito da União qualquer condenação de devolução. Cita-se que a exigência de cotação de preços para contratações que excedam por 5 (cinco) vezes o mesmo fornecedor não existe na nova IN 05/2017 do MinC, devendo ser aplicado, na hipótese, o princípio da retroatividade benéfica em favor do administrado. Cita decisões do STJ e doutrina, alegando o princípio da prevalência da norma mais favorável ao cidadão.
Análise: De fato, a vedação contida nas normas do MinC, exigindo-se a cotação de preços, deixou de existir na atual IN 5/2017, podendo ser acatadas as alegações de defesa neste sentido.  Do mesmo modo, as alegações quanto aos artistas e pessoal especializado, contratados e pagos pela empresa Cine Crocodilo, que recebeu do produtor os valores, por serem cachês do próprio corpo técnico, também podem ser acolhidas, visto informação à peça 22, p.7 dos serviços realizados pelo Produtor, Ator/atriz coadjuvante Cachê, Produtor Executivo, Assistente de Produção, Assistente de Diretor, Diretor Artístico e Supervisão de som. 
14.8     Débitos registrados nos extratos com valor superior ao comprovante de despesa, totalizando, na diferença, o valor de R$ 2.915,22. Com relação a esta ocorrência, tendo em vista o seu ínfimo valor e diante do cumprimento integral do objeto, requer-se a aprovação dos gastos, ainda que com ressalvas. 
Análise: Quanto a este último item, verifica-se que o valor de R$ 2.915,22 é constituído, conforme peça 22, p.8, de diferenças, por valores não comprovados de R$ 750,44 no cheque 850028 de 20/6/2012, R$ 16,15 no cheque 850034 de 28/6/2012, R$ 1.520,02 no cheque 850041 de 4/7/2012, R$ 470,77 no cheque 850063 de 19/7/2012 e R$ 157,84 no cheque 850075 de 31/7/2012. Não obstante à justificativa de cumprimento do objeto, diante da não comprovação de despesa, mantém-se a responsabilidade por infração às normas regulamentares (IN 01/2010, art.73) , considerando a obrigatoriedade de comprovar os gastos. 
15.	Neste processo de TCE, a SECEX/RJ destacou que o Sr. Jonas Gadelha apresentou proposta e obteve aprovação para a realização da peça teatral "Play", no entanto, solicitou mudança para apresentação da peça "Sala de Estar" e, por fim, prestou contas de um terceiro espetáculo chamado de "Anticorpos", mesmo sem a anuência do Ministério da Cultura. Salientou a Unidade Técnica que o assunto foi objeto de análise pela Secretaria de Fomento e Incentivo à Cultura, no âmbito do julgamento de recurso administrativo interposto pelo responsável contra a reprovação de suas contas à peça 1, p. 164. 
16.	Ainda, ressaltou-se que o MinC, por meio do Ofício n° 7792/2011 de 27/9/2011, indeferiu a alteração do projeto, entendendo que a mudança em muito descaracterizaria a proposta original. Por fim, orientou o recolhimento dos recursos já captados em favor do Fundo Nacional de Cultura, para que o projeto pudesse ser arquivado. 	Neste contexto, entendeu-se que, ao não seguir a orientação do Ministério, prosseguindo com a execução de espetáculo teatral para o qual não obteve aprovação ministerial, de fato, o responsável assumiu os riscos de ter suas contas reprovadas, haja vista o não atendimento daquilo que havia sido pactuado. 	
17.	Conforme justificou o defendente, a alteração de rumos do projeto decorreria de compromissos assumidos com o pessoal envolvido na peça, produtores, teatros e viagens agendadas, razão por que se viu obrigado a executar o projeto de alguma forma, ainda que só tivesse conseguido captar 61% do total aprovado (peça 1, p. 102) . Tais circunstâncias, todavia, não justificariam a ação unilateral, eis que lidava com recursos públicos e deveria observar o entendimento do MinC (peça 1, p. 156) . 
18.	O objeto do projeto era claro quanto à circulação da peça “Play” pelo centro, norte e nordeste do país, mais especificamente pelas cidades de Belo Horizonte, Brasília, Salvador, Recife, Natal, Fortaleza e Belém. Dessa maneira, não acatou, incialmente, a SECEX/RJ, a alegação no sentido de que a concepção do espetáculo realizado “Anticorpos” resultaria de “meras” adaptações criativas da peça “Play”, preservando-se a essência desta última, com a manutenção do número de atores e da própria temática atinente às relações humanas, verificando se tratar, a rigor, de uma nova peça cuja execução deu-se à revelia do Ministério competente.
19.	No entanto, observou a Unidade, embora se reconheçam legítimas as razões invocadas pelo MinC para reprovar a prestação de contas, pelo não cumprimento do objeto, nos exatos termos do que havia sido pactuado (peça 1, p. 137) , a documentação carreada aos autos a título de prestação de contas (peça 14) continha indícios de que foi realizado um espetáculo cultural, com circulação pelas cidades Belo Horizonte, Brasília, Salvador, Recife, Natal, Fortaleza e Belém; e que contou com o financiamento de recursos captados em conformidade com a Lei Rouanet.
20.	No caso, observou-se que, se fosse confirmada a correta aplicação de recursos públicos, a partir da confrontação dos comprovantes de pagamentos (recibos, notas fiscais etc.) com as movimentações financeiras nos extratos bancários, atestando o nexo de causalidade entre a verba arrecadada e os gastos informados na prestação de contas (peça 14) , como também apurado que a finalidade do espetáculo teatral “Anticorpos" atendia às diretrizes do Programa Nacional de Apoio à Cultura (Pronac) , a teor da Lei 8.313/1991, haveria respaldo jurídico para acolher em parte o argumento da defesa de desvio de objeto.
21.	Nesta seara, ainda que não atendido o escopo específico do projeto “Circulação da peça Play”, havia indícios de que o espetáculo supostamente realizado pelo responsável (“Anticorpos”) preservaria, em certa medida, o fim a que se destinam os recursos do Pronac, a configurar, portanto, o caso de desvio de objeto, cuja caracterização afastaria a imputação de débito, segundo jurisprudência interativa do Tribunal de Contas da União (Acórdão 312/2013, Rel.: Min. José Múcio Monteiro, da Primeira Câmara; Acórdão 2.516/2013, Rel.: Min. Marcos Bemquerer, da Segunda Câmara; e Acórdão 210/2005, Rel.: Min. Guilherme Palmeira, do Plenário) .
22.	Observou-se, ainda, que o desvio de objeto nem sempre conduz à regularidade com ressalva das contas, bem como à ausência de aplicação de penalidade. Portanto, o TCU também está atento para as situações em que o descumprimento do que se pactuou originariamente, ainda que mantida a finalidade essencial da despesa, evidencia grau de reprovação suficiente a ensejar o julgamento pela irregularidade das contas, com aplicação de multa aos responsáveis (Acórdão 2606/2013-TCU-Plenário, Rel.: Min. Benjamin Zymler) . Nesses termos, “o desvio de objeto, mas não de finalidade, na execução de despesas não enseja a restituição dos valores empregados, mas sujeita o responsável à pena prevista no art. 58, inciso II, da Lei 8.443/92, por descumprimento do ajustado” (Acórdão 5304/2013-TCU-Primeira Câmara, Rel.: Min. Valmir Campelo; Acórdão 4374/2014-TCU-Primeira Câmara, Rel.: Min. José Múcio Monteiro) .
23.	No caso concreto, pesou contra o responsável o agravante de que o MinC recusou solicitação por ele formulada no que se refere à alteração do projeto aprovado (peça “Play”) . No entanto, é necessário ressaltar que, em que pese a alteração de objeto ou de objetivos do projeto cultural aprovado não fosse permitida pela Instrução Normativa n. 1, de 5/10/2010 do MinC, art. 60, vigente à época da execução do projeto, a alteração do nome do projeto cultural é possível, segundo a vigente IN n. 5, de 26/12/2017 (art.36) . Desta feita, não parece lógico imputar-se ao proponente a multa prevista na legislação do TCU, quando se verifica nos dias atuais, a possibilidade de alteração do nome do espetáculo.
24.	Em suas considerações, antes de efetuar a análise final de mérito, a SECEX/RJ opinou que se deveria verificar se nos autos estavam presentes as premissas apontadas para a caracterização do desvio de objeto, a saber: a) comprovação da correta aplicação dos recursos captados (Pronac 094106) na realização da peça “Anticorpos”, por meio da análise da prestação de contas enviada ao MinC em 27/12/2012; e b) compatibilidade da espetáculo teatral “Anticorpos" com as diretrizes do Programa Nacional de Apoio à Cultura (Pronac) , conforme dispõe a Lei 8.313/1991. 
25.	Repare-se que o MinC reconheceu na resposta à diligência (peça 22, p.9) que o espetáculo teatral Anticorpos encontrava-se em compatibilidade com as finalidades da Lei Rouanet. Assinalou, ainda, no documento, que o responsável teria executado até mais do que foi previsto inicialmente, visto que “ (...) o proponente realizou apresentações teatrais em sete capitais brasileiras a preços populares, promoveu bate-papos entre os atores do espetáculo e o público após cada apresentação e comercializou a entrada a preços abaixo do pactuado”. 
26.	Por outra via, esta Unidade Técnica (SECEX/TCE) verificou a comprovação da maioria dos gastos efetuados, além de constatar a execução física da peça “Anticorpos”, por meio de fotografias e documentos acostados às peças 29-68, com os mesmos propósitos da peça Play, verificando-se a troca de nome, sem se configurar um possível desvio de foco no objeto e objetivos. É de bom alvitre asseverar, em que pesem os percalços administrativos na prestação de contas, o reconhecimento da boa-fé do proponente, tendo em vista a não captação de recursos de forma integral e a realização, ainda assim, de espetáculos culturais em 7 (sete) capitais brasileiras, propiciando o acesso da população brasileira à cultura, promovida na forma de espetáculos teatrais, atendendo à Lei Rouanet, sendo que, as finalidades culturais da Lei de Incentivo à Cultura foram executadas corretamente, segundo destacado pelo próprio Ministério (peça 22, p.9) .
27.	Considerando, contudo, que foi detectada a não comprovação de algumas despesas de baixo valor na prestação de contas, as quais não foram justificadas, propõe-se a rejeição parcial das alegações de defesa e fixação de novo prazo para recolhimento da dívida, nos termos do art. 12, §§ 1º e 2º, da Lei 8.443/1992 e art. 202, §§ 2º e 3º, do Regimento Interno do TCU.
CONCLUSÃO
28.	Em face da análise promovida nos itens 14 a 26 da Seção “Exame Técnico”, propõe-se acolher parcialmente as alegações de defesa apresentadas pelo Sr. Jonas Gadelha de Andrade Bento, em relação às despesas comprovadas na prestação de contas, e rejeitar parcialmente os demais argumentos, porquanto não foram suficientes para elidir as irregularidades, considerando a não comprovação de algumas despesas realizadas, conforme exposto na seção “Exame Técnico”, no PRONAC 094106, financiado com recursos derivados de doações ou patrocínios, sob a égide da Lei 8.313/91. 
PROPOSTA DE ENCAMINHAMENTO
29.	Diante do exposto, submetemos os autos à consideração superior, propondo ao Tribunal:
a)	 Rejeitar parcialmente as alegações de defesa apresentadas pelo Sr. Jonas Gadelha de Andrade Bento (CPF XXX.932.147-XX) , em relação às despesas não comprovadas na prestação de contas, conforme item “b”;
b)		 fixar novo e improrrogável prazo de quinze dias, a contar da notificação, com fundamento no art. 12, §§ 1º e 2º, da Lei 8.443/1992 e art. 202, §§ 2º e 3º, do Regimento Interno, para que o Sr. Jonas Gadelha de Andrade Bento efetue e comprove, perante este Tribunal, o recolhimento das quantias a seguir especificadas aos cofres do Fundo Nacional de Cultura, atualizada (s) monetariamente a partir das datas indicadas até a data do efetivo recolhimento, na forma prevista na legislação em vigor;
	VALOR ORIGINAL (R$) 
	DATA DA OCORRÊNCIA

	4.600,00
	9/3/2012

	750,44
	20/6/2012

	16,15
	28/6/2012

	1.520,02
	4/7/2012

	470,77
	19/7/2012

	157,84
	31/7/2012

	520,00
	31/7/2012

	513,75
	31/7/2012

Valor atualizado até 25/9/2018: R$ 12.501,08
c) informar o Sr. Jonas Gadelha de Andrade Bento de que a liquidação tempestiva do débito atualizado monetariamente saneará o processo e permitirá que as contas sejam julgadas regulares com ressalva, dando-lhe quitação, nos termos do § 4º do art. 202 do Regimento Interno do TCU, ao passo que a ausência dessa liquidação tempestiva levará ao julgamento pela irregularidade das contas, com imputação de débito a ser atualizado monetariamente e acrescido de juros moratórios nos termos do art. 19 da Lei 8.443/1992, bem como à aplicação da multa prevista no art. 57 da mesma Lei 8.443/1992.”
12.	O corpo diretivo da unidade técnica aquiesceu ao aludido encaminhamento (peças 72 e 73) .
13.	O Ministério Público junto ao TCU divergiu da proposta da Secex-TCE, conforme o pronunciamento colacionado na sequência, transcrito apenas no essencial (peça 74) :
	“O Ministério Público de Contas da União, pelos motivos a seguir expostos, discorda da proposta de encaminhamento consignada pela SecexTCE. 
	Nesse sentido, convém ressaltar que o encaminhamento sugerido pela unidade instrutiva parte de duas premissas distintas. A uma, entendeu aquela secretaria que houve desvio do objeto pactuado, motivo pelo qual as despesas cuja realização fosse comprovada não constituíram dano ao erário. A duas, entendeu que elementos constantes nos autos autorizariam o reconhecimento da boa-fé do responsável.
	Especificamente quanto à primeira premissa – aquela relativa ao suposto desvio de objeto – o MP de Contas diverge do encaminhamento proposto ao destacar que a alteração realizada pelo responsável – contrária à manifestação expressa do MinC - alterou significativamente o objeto inicialmente ajustado, o desvirtuou sobremaneira e deve, portanto, motivar a impugnação de todas as despesas realizadas pelo Sr. Jonas Gadelha de Andrade Bento. 
	Veja-se que ao ser instado pelo responsável a autorizar a mudança de projeto “Circulação da peça Play” para “Sala de Estar” (peça 1, pp 90/101) , o MinC, por intermédio da Secretaria de Fomento e Incentivo à Cultura, expediu o ofício nº 7.792/2011 – CGAA/DIC/SEFIC/MINC, de 27 de setembro de 2011, segundo o qual informou “da impossibilidade de atendimento ao pleito, com fundamento no disposto da Instrução Normativa nº 1, de 5 de outubro de 2010, que vedava a alteração de objeto ou de objetivos de projetos culturais aprovados” (peça 1, p. 102) .
	O referido ofício também é preciso ao registrar que a alteração proposta pelo Sr. Jonas Gadelha de Andrade Bento em muito descaracterizaria o projeto inicialmente aprovado pelo Ministério da Cultura. Veja-se: 
“Após análise da documentação enviada, concluímos que a proposta de alteração no projeto em muito o descaracteriza. Houve, inclusive, o envio de um novo projeto, ficando, desta forma, evidente a incompatibilidade das mudanças propostas com o projeto atualmente aprovado.
Desta forma, solicitamos a anuência acerca do recolhimento dos recursos já captados em favor do Fundo Nacional de Cultura, para que procedamos ao arquivamento do projeto.
Ressaltamos que novas propostas de projetos culturais deverão ser apresentadas mediante preenchimento on-line de formulário do Salic Web, programa disponível no sítio da Cultura na internet, conforme já alertara o Oficio n° 6.876/2011 — CGAA/DIC/SEFIC/MINC.” (grifos acrescidos) 
	Nesse cenário, entende o MP de Contas que o caso dos autos não se amolda à jurisprudência desta Corte de Contas relacionada a desvio de objeto, pois os recursos captados foram aplicados de forma diversa daquela prevista no plano de trabalho submetido à aprovação, mesmo quando o Ministério da Cultura expressamente rechaçou essa hipótese. 
	É aplicável, neste caso em concreto, a inteligência do seguinte enunciado da jurisprudência sistematizada dessa Corte de Contas, in verbis: 
“A existência de precedentes jurisprudenciais do TCU nos quais não foi exigida a devolução de valores de convênio aplicados com desvio de objeto não conduz, necessariamente, à dispensa da devolução de valores aplicados em desconformidade com o plano de trabalho quando da análise da prestação de contas pelo concedente, competindo a este, ou, se extinto, ao seu sucessor, avaliar a regularidade da aplicação dos recursos transferidos (art. 63 da Portaria Interministerial MP/MF/GCU 424/2016) .”
	Assim, os valores captados, integralmente aplicados em projeto que não guardava correlação com aquele previamente aprovado, devem ser restituídos aos cofres do Fundo Nacional da Cultura. 
	Passando à segunda premissa adotada pela unidade instrutiva – reconhecimento da boa-fé do responsável – o MP de Contas dissente do encaminhamento proposto ao ponderar que os elementos acostados aos autos indicam caminho diametralmente oposto, isto é, evidenciam que o responsável agiu de má-fé quando da aplicação dos recursos captados por intermédio do projeto em comento. 
	Com efeito, convém lembrar que o responsável inicialmente submeteu ao MinC o projeto para a execução do projeto intitulado “Play”. Aprovado tal projeto, o responsável, mesmo ciente das limitações impostas pela legislação de regência – a qual vedava alterações nos projetos – pleiteou a mudança do projeto “Play” para o projeto “Sala de Estar”, tendo recebido resposta negativa do MinC. 
	O pior é que, não obstante a negativa, a qual se fez acompanhar de orientação para o recolhimento dos recursos já captados em favor do Fundo Nacional de Cultura, o responsável a desconsiderou e executou um terceiro projeto, desta feita intitulado “projeto Anticorpos”. 
	Esse contexto fático evidencia que o responsável não agiu de boa-fé, desrespeitou os normativos e as orientações do MinC.
	Dito isso, o MP de Contas entende que a boa-fé do responsável não se faz presente no caso sob exame, motivo pelo qual pugna por que as contas do sr. Jonas Gadelha de Andrade Bento sejam prontamente julgadas irregulares. 
III
	O Ministério Público de Contas, ante o exposto, propõe:
a) 	rejeitar as alegações de defesa apresentadas pelo sr. Jonas Gadelha de Andrade Bento (CPF XXX.932.147-XX) ;
	b) 	julgar irregulares as contas do sr. Jonas Gadelha de Andrade Bento (CPF XXX.932.147-XX) , com fundamento no art. 1º, 16, inciso III, alíneas “a” e “c”, 19, caput, e 23, inciso III, da Lei 8.443/1992 c/c com os arts. 1º, inciso I, 209, inciso III, 210 e 214, inciso III, do Regimento Interno do TCU, condenando-o ao pagamento das quantias a seguir especificadas, com a fixação do prazo de quinze dias, a contar da notificação, para comprovar, perante o Tribunal (art. 214, inciso III, alínea “a”, do Regimento Interno) , o recolhimento da dívida aos cofres da Fundação Nacional de Saúde, atualizada monetariamente e acrescida dos juros de mora, calculados a partir das datas discriminadas, até a data do recolhimento, e com o abatimento de valores acaso já satisfeitos, na forma prevista na legislação em vigor.
	Valor original (R$) 
	Data da ocorrência
	Débito / (Crédito) 

	200.000,00
	24/12/2010
	Débito

	c)  autorizar, desde logo, a cobrança judicial das dívidas nos termos do art. 28, inciso II, da Lei 8.443/1992 c/c o art. 219, inciso II, do RI/TCU, caso não atendida à notificação;
	d) autorizar, desde logo, com fundamento no art. 26 da Lei 8.443/1992 c/c o art. 217 do RI/TCU, caso seja do interesse do responsável, o parcelamento da dívida em até 36 (trinta e seis) parcelas, incidindo sobre cada uma, corrigida monetariamente, os juros de mora devidos, sem prejuízo de alertá-lo de que, caso optem por essa forma de pagamento, a falta de comprovação do recolhimento de qualquer parcela implicará o vencimento antecipado do saldo devedor, nos termos do art. 26, parágrafo único, da Lei 8.443/1992 c/c o art. 217, § 2º, do RI/TCU;
	e) dar ciência da deliberação que vier a ser proferida ao Procurador-Chefe da Procuradoria da República do Rio de Janeiro, nos termos do § 3º do art. 16 da Lei 8.443/1992 c/c o § 7º do art. 209 do RI/TCU, para adoção das medidas que entender cabíveis, informando que seu inteiro teor estará disponível para consulta no endereço www.tcu.gov.br/acordaos;e
	f) dar ciência da deliberação que vier a ser proferida ao responsável, informando que seu inteiro teor estará disponível para consulta no endereço www.tcu.gov.br/acordaos.”
	É o relatório.

Ana Carolina Paulon Capozzi (356.133/OAB-SP) e outros, representando Jonas Gadelha de Andrade Bento.

Procurador Júlio Marcelo de Oliveira.

TOMADA DE CONTAS ESPECIAL. DESVIO DE OBJETO NA EXECUÇÃO DE PROJETO CULTURAL CUSTEADO POR RECURSOS CAPTADOS MEDIANTE A LEI 8.313/1991 (LEI DE INCENTIVO À CULTURA). COMPROVAÇÃO PARCIAL DA REGULAR EXECUÇÃO FINANCEIRA DO OBJETO MODIFICADO. PROJETO EXECUTADO DENTRO DAS FINALIDADES DO PRONAC. RECONHECIMENTO DA BOA-FÉ OBJETIVA. FIXAÇÃO DE NOVO E IMPRORROGÁVEL PRAZO PARA QUE O PROPONENTE DEVOLVA OS VALORES NÃO COMPROVADOS.

TOMADA DE CONTAS ESPECIAL (TCE)

Secretaria de Controle Externo de Tomada de Contas Especial (SecexTCE).

Cuidam os autos de tomada de contas especial instaurada pelo Ministério da Cultura, por intermédio da Secretaria de Fomento e Incentivo à Cultura, tendo em vista a ocorrência de supostas irregularidades na utilização de recursos captados pelo Sr. Jonas Gadelha de Andrade Bento, na forma de doações ou patrocínios, sob a égide da Lei 8.313/1991 (Lei de Incentivo à Cultura) .
2.	Por meio da Portaria 20/2010, de 18/1/2010, o Ministério da Cultura aprovou o Projeto “Circulação da Peça PLAY”, cadastrado no Programa Nacional de Apoio à Cultura - PRONAC sob o nº . 094106, nos termos da proposta apresentada pelo referido proponente.
3.	Para a consecução do objeto, foi autorizada a captação de R$ 318.742,67, de 19/1/2010 a 15/4/2010, tendo o prazo final sido posteriormente prorrogado para 31/12/2012. Ao final, foram arrecadados R$ 200.000,00, com desbloqueio do montante em 24/12/2010 (peça 1, p. 46-48) .
4.	Na fase interna da tomada de contas especial, o Sr. Jonas Gadelha de Andrade Bento solicitou a alteração do projeto cultural para realizar a peça teatral intitulada “Sala de Estar” (peça 1, p. 54) , o que foi rejeitado pelo Ministério da Cultura, haja vista o disposto no art. 60, da Instrução Normativa 1, de 5/10/2010 (peça 1, p. 102) . 
5.	A despeito disso, o proponente apresentou prestação de contas de espetáculo distinto do aprovado, denominado "Circulação da Peça Play - Anticorpos" (peça 1, p. 128-134) , o que gerou a reprovação das contas e a imputação de débito ao responsável, correspondente ao valor total captado, tendo em vista a não execução do objeto e dos objetivos do projeto cultural (peça 1, p. 136-137 e p.142-143) .
6.	A Controladoria Geral da União (CGU) emitiu relatório e certificado de auditoria opinando pela irregularidade das contas. Após o parecer do dirigente do órgão de controle interno, o processo foi remetido ao Ministro de Estado da Cultura, que tomou conhecimento das conclusões anteriores e enviou o feito a esta Corte de Contas.
7.	No âmbito deste Tribunal, autorizei a citação do Sr. Jonas Gadelha de Andrade Bento, na qualidade de proponente do projeto, para que apresentasse alegações de defesa e/ou recolhesse a quantia designada, “em decorrência da não comprovação da boa e regular aplicação dos recursos captados em função da execução do projeto aprovado pelo Ministério da Cultura (PRONAC 094106) , por intermédio da Secretaria de Fomento e Incentivo à Cultura”.
8.	Tendo em vista os elementos apresentados pelo responsável, a SECEX/RJ, em juízo preliminar, entendeu que a prestação de contas, embora não previsse exatamente o evento original, continha indícios de realização de um espetáculo cultural com circulação pelas mesmas cidades e com financiamento de recursos captados em conformidade com a Lei Rouanet.
9.	Diante da possibilidade de eventualmente qualificar a ocorrência como desvio de objeto, a unidade técnica alvitrou a realização de prévia diligência ao Ministério da Cultura, para que o órgão emitisse pronunciamento conclusivo acerca dos seguintes pontos:
	“a.1) comprovação da boa e regular aplicação dos recursos captados (Pronac 094106) na realização da peça “Anticorpos”, por meio da análise da prestação de contas enviada ao MinC em 27/12/2012; e
	a.2) avaliação da compatibilidade do espetáculo teatral “Anticorpos" com as diretrizes do Programa Nacional de Apoio à Cultura (Pronac) , conforme dispõe a Lei 8.313/1991;”
10.	O Ministério da Cultura apresentou resposta, relatando a ocorrência de várias falhas na execução financeira dos recursos em exame, a exemplo ausência de comprovantes de despesas, comprovantes de despesa ilegíveis, pagamento de itens não previstos no plano de trabalho, dentre outras inconsistências. 
11.	No tocante à disseminação dos valores culturais com a peça “Anticorpos”, o órgão reconheceu que o espetáculo teatral “ (...) encontra-se em compatibilidade com as finalidades da Lei Rouanet”. Ademais, assinalou, ainda, que o responsável teria executado até mais do que foi previsto inicialmente, visto que “ (...) o proponente realizou apresentações teatrais em sete capitais brasileiras a preços populares, promoveu bate-papos entre os atores do espetáculo e o público após cada apresentação e comercializou a entrada a preços abaixo do pactuado”. 
12.	Diante dos elementos acostados nos autos, determinei a realização de nova citação do proponente, tendo em vista as ocorrências consignadas pelo Ministério da Cultura, no âmbito da análise financeira da documentação encaminhada pelo responsável a título de prestação de contas.
13.	A Secex/TCE analisou a documentação trazida pelo Sr. Jonas Gadelha de Andrade Bento e concluiu que ela era apta a justificar a maior parte das despesas impugnadas. Conforme a análise transcrita no relatório que antecede este voto, a unidade técnica verificou que o responsável não logrou demonstrar a regularidade dos seguintes dispêndios, por falta de documentos de suporte ou inconsistências nos apresentados na defesa:
a) 	R$ 4.600,00 - cachê pago à atriz coadjuvante da peça, por meio da empresa Cine Crocodilo Produções e Eventos Ltda., cujo recibo apresenta valor e data incompatíveis com a despesa declarada na prestação de contas;
b) 	R$ 750,44, R$ 16,15, R$ 1.520,02, R$ 470,77 e R$ 157,84 – valores debitados na conta corrente do projeto, em 20/6/2012, 28/6/2012, 4/7/2012, 19/7/2012 e 31/7/2012, com montantes superiores aos comprovantes de despesa;
c)	R$ 520,00 e R$ 513,75 – valores debitados na conta corrente do projeto, sem documentos de suporte.
14.	Quanto à realização de projeto distinto do aprovado pelo Ministério da Cultura, a Secex/TCE entendeu que embora “não atendido o escopo específico do projeto “Circulação da peça Play”, havia indícios de que o espetáculo realizado pelo responsável (“Anticorpos”) preservaria, em certa medida, o fim a que se destinam os recursos do Pronac”. Desse modo, concluiu que estaria configurado desvio de objeto na aplicação dos valores, o que possibilitava o afastamento do débito relativo às demais despesas comprovadas, na linha da jurisprudência do TCU.
15.	Ademais, a unidade técnica compreendeu que as circunstâncias fáticas verificadas no presente caso - não captação de recursos de forma integral e realização, ainda assim, de espetáculos culturais em 7 (sete) capitais brasileiras – permitiam reconhecer a boa-fé do responsável. Por essa razão, propôs a fixação de novo e improrrogável prazo para o recolhimento do débito indicado no item 13 supra.
16.	O Ministério Público de Contas divergiu da análise e do encaminhamento supramencionados. 
17.	Na visão do representante do Parquet, a alteração realizada pelo proponente desvirtuou sobremaneira o objeto aprovado, motivo pelo qual cabia a impugnação de todas as despesas realizadas com os recursos captados. Ademais, o Procurador do MPTCU aduziu que não era possível reconhecer a boa-fé do responsável, pois ele executou projeto distinto do aprovado, não obstante a negativa do Ministério da Cultura, após pedido de modificação formulado pelo defendente.
18.	Sendo assim, alvitrou que as contas do Sr. Jonas Gadelha de Andrade Bento fossem julgadas irregulares, com imputação do débito equivalente ao montante total dos valores obtidos.
19.	Feito esse necessário resumo, passo a decidir. 
20.	Manifesto-me de acordo com a análise e o encaminhamento realizados pela Secex/TCE.
21.	Conforme visto, o Sr. Jonas Gadelha de Andrade Bento obteve autorização para a captação de recursos com vistas à execução do Projeto “Circulação da Peça PLAY”, mas realizou espetáculo distinto do aprovado, denominado “Circulação da Peça Play – Anticorpos”.
22.	Dessa forma, é assente que o responsável incorreu em desvio de objeto, em afronta direta ao art. 60 da Instrução Normativa 1, de 5/10/2010, do Ministério da Cultura. A questão que se põe, nesse cenário, é definir qual a consequência da violação a essa norma infralegal, no que se refere ao julgamento das contas e à devolução dos valores obtidos para a realização do projeto.
23.	A respeito do assunto, não se pode perder de vista que as regras jurídicas, em especial as formuladas no campo do Direito Administrativo, são instrumentais ao atendimento do interesse público. 
24.	Nesse cenário, as disposições infralegais contidas na aludida instrução normativa tem como propósito disciplinar os procedimentos para apresentação, recebimento, análise, aprovação, execução, acompanhamento e prestação de contas de propostas culturais, com vistas ao cumprimento das finalidades do Programa Nacional de Apoio à Cultura (Pronac) , estatuídas na Lei 8.313/1991 (Lei de Incentivo à Cultura) .
25.	No presente caso, verifico que o próprio Ministério da Cultura declarou, em resposta à diligência que lhe foi endereçada que a peça executada estava “em compatibilidade com as finalidades da Lei Rouanet”. Logo, considero de extremo rigor determinar a devolução de recursos captados, uma vez que não houve desvio de finalidade, circunstância essencial para o juízo de valor acerca da ocorrência ou não de débito.
26.	Compulsando a documentação aposta aos autos, verifico que o proponente trouxe a seguinte justificativa ao órgão concedente para a não execução do projeto original (peça 1, p. 182) :
“Ambas as peças de teatro, a aprovada e a executada, tem 4 atores no palco e são de teatro contemporâneo, ou seja, tem mesmo estilo. Tentei dessa forma não causar mais prejuízos a todos os envolvidos no projeto e já trabalhando. 
Fui obrigado a tal atitude pois o autor resolveu em cima da hora não autorizar a execução da mesma por problemas pessoais com a produção e elenco, me deixando, o proponente, sem saída. Problemas esses que já vinham acontecendo desde a primeira temporada que produzi através também da Lei Rouanet e do Ministério da Cultura em 2009. 
Optei por não desmarcar as pautas com todos os teatros já previamente agendados, todos os produtores locais, atores já ensaiando e todos os envolvidos no projeto.”
27.	Logo, não se pode desconsiderar que o responsável se viu diante de um sério dilema durante a realização do projeto. Conforme exposto, restavam a ele duas alternativas: cancelar o projeto e devolver os recursos ao FNAC ou, alternativamente, executar espetáculo distinto, com características semelhantes ao primeiro e, segundo sua visão, dentro das finalidades do Pronac.
28.	Obviamente o Sr. Jonas Gadelha de Andrade Bento incorreu no risco de o Ministério da Cultura não considerar a peça realizada como dentro dessas finalidades. Porém, é insofismável que a sua opção por executar o projeto distinto, ao final, acabou por ser a decisão que proporcionou melhores resultados ao interesse público, pois o espetáculo foi executado em várias cidades, ou seja, houve a difusão de manifestação cultural em benefício do público atingido.
29.	Ademais, há de se reconhecer que o proponente se deparou com um obstáculo real na execução do projeto, o que atrai a incidência do art. 22, do Decreto-lei 4.657/1942 (Lei de Introdução às normas do Direito Brasileiro) , introduzido pela recém aprovada Lei 13.655/2018, no juízo de valor a respeito das consequências jurídicas da violação do art. 60 da Instrução Normativa 1, de 5/10/2010: 
“Art. 22.  Na interpretação de normas sobre gestão pública, serão considerados os obstáculos e as dificuldades reais do gestor e as exigências das políticas públicas a seu cargo, sem prejuízo dos direitos dos administrados.
§ 1º Em decisão sobre regularidade de conduta ou validade de ato, contrato, ajuste, processo ou norma administrativa, serão consideradas as circunstâncias práticas que houverem imposto, limitado ou condicionado a ação do agente.” 
30.	Sendo assim, compreendo, em linha de concordância com a Secex/TCE, que a infração do aludido dispositivo não tem o condão de, por si só, no presente caso concreto, ensejar o julgamento das contas pela irregularidade e a imputação de débito equivalente ao valor total captado.
31.	Sobre o posicionamento do Parquet de que houve alteração significativa do objeto aprovado, trago as seguintes considerações. Compulsando a defesa apresentada pelo proponente na fase interna da tomada de contas especial, observo que as peças aprovada e executada possuem as seguintes sinopses:
a)	Peça “Play”: “No palco, os quatro personagens revelam seus dilemas e conflitos. São mentirosos e infiéis a si próprios e aos outros. Depois de anos fora da cidade, o artista Jonas reencontra João, um amigo de faculdade que trai a mulher, Ana, com a cunhada, Cíntia. A relação entre as irmãs é marcada por mentiras e comportamentos conflitantes. Ana não tem interesse em sexo, enquanto Cíntia valoriza a sua sexualidade e gosta de provocar a irmã, o cunhado e o artista recém-chegado. Aos poucos, cada personagem se envolve com o projeto de Jonas, que grava depoimentos de mulheres falando com um video-tape, algo extremamente moderno e futurístico pra (sic) época. Para ele, os vídeos são apenas um modo de se aproximar sem mentiras das pessoas”. (peça 1, p. 182) 
b)	Peça “Play – Anticorpos”: “Um casal, Luís e Anelise, num futuro distante, se separa diante de suas incompatibilidades. Essa menina, Anelise, trabalha como empacotadora de presentes numa loja e vai morar no apartamento onde o pai de Gloria, mora/morava. Seu chefe na loja de departamentos, Jorge, não gosta dela e acaba virando melhor amigo de se ex-namorado Luís. Jorge e Gloria tem algo em comum que afugenta Anelise e atrai Luís. Essa realidade/ficção nos mostra um mundo onde os seres humanos têm maquinas como órgãos e suas qualidades são avaliadas através de suas "atualizações", como verdadeiros computadores. Anelise, talvez, seja a última humana a não ter nenhum tipo de ‘atualização’”. (peça 1, p. 183) 
32.	Em seu pedido de reconsideração ao parecer pela devolução dos recursos, no âmbito do Ministério da Cultura, o responsável defendeu a semelhança dos objetos nos seguintes termos (peça 1, p. 192) :
“A peça realizada, seja chamada Play ou Anticorpos, tratou das relações humanas entre homens e mulheres e suas relações no dia a dia. 
Assim, as adaptações realizadas na sinopse são meras adaptações criativas, visando o respeito aos detentores de seus direitos autorais, comuns em espetáculos teatrais e obras audiovisuais, não podendo ser consideradas desvio de objeto.
 (...) 
Como forma de corroborar com o exposto enviamos, em anexo, parecer de especialista atestando a similaridade entre as peças Play e Anticorpos.”
33.	Adiante, ele prossegue (peça 1, p. 193) :
“Destacamos que, em sede de recurso administrativo, ante a omissão da legislação, entendeu a Consultoria Jurídica do próprio Ministério da Cultura pela aprovação da prestação de contas de projeto questionado quanto à alteração de seu nome, sem necessidade de devolução dos recursos. 
 Segundo a CONJUR, no Parecer n. 926/2005 — CJ/MIN exarado nos autos do processo n. 01400.011067/99-89 (fls. 611) : 
‘Para todos os efeitos, o nome do projeto revela-se juridicamente irrelevante, se este não foi modificado nos seus objetivos essenciais" (Grifo Nosso) . 
Assim, entendendo que os objetivos essenciais do projeto foram cumpridos, ante a demonstração do cumprimento de seu objeto, acima, torna-se juridicamente irrelevante a alteração do nome do projeto para fins de indeferimento da prestação de contas e solicitação de devolução dos recursos captados.” 
34.	Dessa forma, apesar de não ter ocorrido a mera alteração do nome das peças, como se depreende da leitura das sinopses, compreendo que os dois objetos guardam certa semelhança, conforme exposto no parecer do produtor cinematográfico Sr. Lucas Paraízo (peça 1, p. 198) . Por mais esse motivo, julgo adequada a proposta trazida pela Secex/TCE de não imputar débito integral ao responsável
35.	Sobre a execução financeira do projeto, observo que o Sr. Jonas Gadelha de Andrade Bento conseguiu comprovar a regularidade da maior parte das despesas impugnadas originalmente, tendo sobejado como irregulares apenas os dispêndios indicados no item 13 supra, por falta de documentos de suporte ou inconsistências nos apresentados na defesa.
36.	Logo, correta a decisão de impor ao aludido responsável o dever de ressarcir os valores cuja regular execução não restou demonstrada.
37.	Sobre a comprovação ou não de boa-fé do proponente, ressalto que a jurisprudência do Tribunal se consolidou no sentido de que se deve examinar a boa-fé objetiva, a qual, nas palavras de Luiz Felipe Bezerra Almeida Simões “leva em consideração a prática efetiva e as consequências de determinado ato à luz de um modelo de conduta social, adotada por um homem leal, cauteloso e diligente, em lugar de indagar-se simplesmente sobre a intenção daquele que efetivamente o praticou” (SIMÕES, Luiz Felipe Bezerra Almeida. A Caracterização da Boa-fé nos Processos de Contas. Revista do Tribunal de Contas da União. Brasília, v. 32, n. 88, abr/jun 2001, p. 73) .
38.	Tomando por base essas premissas, observo que o Sr. Jonas Gadelha de Andrade Bento consultou o Ministério da Cultura a respeito da possibilidade de alteração do espetáculo e, a despeito da resposta negativa do órgão, tomou a decisão de assim proceder, sopesando as consequências concretas de sua opção, a saber: a superveniência de eventuais prejuízos financeiros decorrentes do cancelamento do espetáculo, além da própria não realização da manifestação cultural em face da necessidade de devolução dos recursos captados. 
39.	Desse modo, considerando os obstáculos reais enfrentados pelo responsável, entendo que a sua opção por executar o objeto diverso do aprovado se insere como uma decisão razoável, dentre as disponíveis em face das circunstâncias do caso concreto, sob o ponto de vista de cumprimento do interesse público. Outrossim, não se pode olvidar que tal opção, embora dissonante com a Instrução Normativa 1, de 5/10/2010, do Ministério da Cultura, acabou por cumprir de outra forma a finalidade da política pública em análise, consoante já exposto. 
40.	Sendo assim, compreendo que não é possível afirmar que o Sr. José Antônio Nogueira de Sousa, no presente caso, agiu em desacordo com a conduta esperada de um homem cauteloso e diligente, isto é, violou o postulado da boa-fé objetiva.
41.	Com isso, reputo adequada a proposta da unidade técnica de fixar novo e improrrogável prazo de quinze dias, a contar da notificação, para que o proponente efetue e comprove, perante este Tribunal, o recolhimento do débito apurado.
42.	Diante de todo o exposto, voto por que seja adotada a deliberação que ora submeto a este Colegiado.
TCU, Sala das Sessões Ministro Luciano Brandão Alves de Souza, em 26 de março de 2019.
BENJAMIN ZYMLER 
Relator